【裁判字號】    89,訴,3336
【裁判日期】    891209
【裁判案由】    清償借款
【裁判全文】
臺灣臺中地方法院民事判決  八十九年度訴字第三三三六號
    原      告  乙○○
    訴訟代理人  林開福律師
    複  代理人  黃幼蘭律師
    被      告  甲○○        .
    訴訟代理人  陳光龍律師
右當事人間請求清償借款事件，本院判決如左：
    主      文
原告之訴及假執行之聲請均駁回。
訴訟費用由原告負擔。
    事      實
甲、原告方面：
一、聲明：
（一）被告應給付原告新台幣（下同）五百萬元，及自民國（下同）八十九年六月一
      日起至清償日止，每月給付原告一萬五千元之利息。
（二）願供擔保請准宣告假執行。
二、陳述：
（一）緣原告與被告為外甥女及舅父關係，於八十四年間被告之子李宣裕（即原告表
      弟）在馬來西亞經營興裕貿易有限公司（下稱興裕公司），向原告表示欲借用
      一百五十萬元，原告詢問被告若出借予李宣裕有無問題，經被告表示會負責清
      償，並由被告簽發面額一百五十萬元之本票作為抵償。後李宣裕再向原告借款
      三百五十萬元，被告亦承諾願負責清償。當時原告並同意連同先前出借之一百
      五十萬元，共計五百萬元，轉為投資前開興裕公司之投資款，當時並與李宣裕
      明白約定，李宣裕應先提供資產負債表，後於每季再提供該公司之營運報表、
      帳目及資產負債表等財務會計資料予原告，否則即同意原告退股，並改成被告
      借款；原告已於八十五年一月三十日將該款項付清。原告之夫蔡振銘並代理原
      告於同年五月二十一日親往馬來西亞向李宣裕取回股票。嗣因李宣裕未依約定
      提供該公司之營運報表等財務會計資料，經原告一再催促，仍未提出，故原告
      乃要求退股（李宣裕並已同意），並於八十六年七、八月間將前開股票交還李
      宣裕，雙方並約定該五百萬元款項轉為借款，惟該筆借款一直未受清償，原告
      乃於八十七年七月十日要求被告依先前承諾負責清償。經被告當場去電向李宣
      裕求證無誤後，乃表示願負責清償此借款，並簽發以被告為發票人，票面金額
      各為三百萬元、二百萬元之本票二紙（下稱系爭本票），交付原告作為抵償，
      且被告於八十八年一月二十日將其所有之土地設定抵押權予原告，以為前開債
      務擔保。又前開一百五十萬元及三百五十萬元借款，係原告借給被告而非李宣
      裕，被告亦稱可以變成李宣裕公司之投資款，當時原告也同意，拿到股票時有
      向李宣裕聲明，如李宣裕未提供財務報表，則原告不投資，將上開五百萬元款
      項改成被告借款，此是與李宣裕之約定，因第一筆一百五十萬元是被告向原告
      所借，被告有口頭答應要負責，且被告也同意方開立系爭本票。
（二）後因被告仍不願清償，經原告向法院聲請本票裁定後，被告乃於八十九年四月
      六日在訴外人李慶煌住處與原告商討清償債務事宜，雙方約定由原告撤回前開
      本票裁定之聲請，被告則再次確認負責清償前開借款債務，被告並自八十九年
      六月一日起每月給付一萬五千元之利息予原告。原告撤回本票裁定之聲請後，
      詎藉口換票，將原本之本票取去不願交還原告，且拒不清償欠款，經原告定一
      個多月期限催告後，仍不獲清償，不得已始提出本訴。
（三）對被告抗辯所為陳述：
（１）投資與借貸係截然不同之兩事，投資乃有盈有虧，絕無被投資者須簽發本票予
      投資者，以作為投資憑據之可能，此為一般經驗定則。故被告所稱其曾簽發系
      爭本票予原告以作為投資款憑據，自屬虛構。又原告於八十五年一月三十日始
      付清系爭五百萬元之款項，並於同年五月二十一日向李宣裕取回股票，此均為
      被告所知，故原告不可能於八十五年間以未取得股票為由要求被告開立系爭本
      票以為憑據，況被告亦無可能會同意。事實上係被告至八十七年七月十日，為
      表示其願負責清償此五百萬元借款，始簽發系爭本票，交付原告以為抵付及擔
      保。
（２）被告簽發系爭本票之日期為八十七年七月十日，距原告於八十五年五月二十一
      日取得股票，已近二年二月，被告焉有可能不知原告已取得股票，從而系爭二
      紙本票焉有可能係被告所謂出資之憑據。且被告亦已知因系爭五百萬元由投資
      關係結束轉為借款，原告於八十六年七、八月間已將股票交還予李宣裕，故被
      告一再偽稱「前開股票尚未交還李宣裕」云云，確為謊言。
（３）八十八年四月六日於李慶煌住處，被告確與原告達成：(1)原告同意撤回前開本
      票裁定之聲請，而被告則再一次確認其願清償前開借款債務。(2)每月利息為一
      萬五千元，自八十九年六月一日起給付。(3)被告應簽發新本票以換回舊本票等
      協議，此有被告依該協議給付利息之證據及原告依協議撤回本票裁定之聲請為
      憑。
（４）被告辯稱原告係持空白表格予其用印及簽名，其以為係作人保而不知係設定抵
      押權等語，惟查原告並非以空白表格交被告簽名，且該表格上已明白印有「土
      地、建築改良物抵押權設定契約書」文字，以被告任職於生臺灣省青果合作社
      多年，並非不識字，且曾多次設定抵押權，對設定之文件及程序應知之甚詳，
      故被告謂其不知該表格是為設定抵押權之用云云，顯屬不實。又被告所辯其所
      匯予原告之款項，並非利息，係因其認為原告投資李宣裕之公司一直無所得，
      方幫原告代繳利息等情，亦甚離譜，蓋投資本有盈虧，焉有投資未獲分配盈餘
      ，即願補貼款項之理，足徵被告前開所辯，確非事實。
（５）此外，原告於八十九年五月十九日，遭被告騙走系爭二紙本票後，曾在被告任
      職之合作社打電話給李慶煌告知系爭本票遭被告取走拒不歸還一事，依被告當
      時在電話中與李慶煌談話內容可知，系爭五百萬元款項，確屬借款，且被告願
      負責清償甚明。
三、證據：提出本票影本二紙，土地登記簿謄本影本及抵押權設定契約書影本、原告
    土地銀行存摺影本、本票裁定影本、錄音帶及譯文各一件為證，並聲請訊問證人
    林德發、蔡振銘、李慶煌。
乙、被告方面：
一、聲明：求為判決如主文所示。
二、陳述：
（一）否認其與原告有何債務承擔契約，原告所主張之五百萬元係原告於八十四年間
      以其夫蔡振銘名義投資李宣裕在馬來西亞之興裕公司，並具名成為該公司之股
      東，蔡振銘交付李宣裕之系爭五百萬元，係投資款而非借款。而原告既係投資
      興裕公司，則原告與興裕公司、李宣裕間即無借貸關係存在，被告即無所謂承
      擔債務之情事。
（二）嗣於八十五年間，因原告表示其投資興裕公司五百萬元，並未拿到股票及其他
      憑證，被告應原告要求簽發票面金額系爭本票二紙，以作為原告投資之憑據，
      並非將投資變更為借款。又原告於八十七年七月十日持被告先前所簽發之本票
      二紙，以原告股票尚未拿到，且前開二張本票時效將屆為由，要求被告另行簽
      發本票交付，被告則應原告請求，分別簽發二百萬元、三百萬元之系爭本票二
      紙予原告以換回之前所簽發之二百五十萬原本票二紙，詎原告竟於八十九年間
      持系爭本票向鈞院聲請本票強制執行之裁定，被告於接獲裁定後，經電詢李宣
      裕得知原告已取得股票後，即質問原告為何持本票聲請裁定，兩造並於八十九
      年四月六日在被告之兄李慶煌住處商討本票事宜，當時並未敘及利息每月一萬
      五千元及由被告簽發新本票換回舊本票，且被告亦未為承諾。
（三）另原告主張於八十九年五月十九日在被告任職之合作社約定換票云云，被告否
      認有約定換票之情事。當晚係原告至被告任職之合作社要求被告簽發新本票，
      並提出已撤回聲請之本票二紙，被告經檢示後提出原告已簽收股票之資料，表
      示因原告之五百萬元係投資興裕公司，並原告已領得股票，故被告不擬將本票
      返還，拒絕原告要被告簽發新本票交付之要求。
（四）又八十八年一月初，原告及其夫蔡振銘至被告住處，表示投資興裕公司之五百
      萬元，其中二百萬元係原告向他人借貸，現經人催討，故須另行借款以清償該
      債務，商請被告擔任保證人，被告當時僅答應幫忙擔任原告之保證人。原告當
      時拿出空白表格由被告將印章交原告用印及請被告簽名後，於離開時欺騙被告
      表示須拿土地所有權狀以取信債權人，而拿走被告所有土地之所有權狀。被告
      當時並無提供土地供原告設定抵押權意思，惟原告嗣後卻將空白表格予以填載
      ，並未經被告同意而將被告所有土地設定第四順位抵押權予原告，就被告及李
      宣裕與原告並無借貸關係，並無所謂借款設定抵押權擔保之情事。至於被告曾
      分別匯款一萬元、一萬五千元予蔡振銘帳戶，實係原告表示投資興裕公司時向
      人借貸二百萬元，因為經濟困難，請求被告幫忙代付利息，被告因原告投資被
      告之子所開設之興裕公司一直無所得，故純粹幫忙原告代繳利息，並非係被告
      繳付原告之利息。
（五）原告另主張五百萬元投資款，已於八十六年七、八月間將股票返還李宣裕，並
      將該款項轉為借款。惟查原告之夫投資成為興裕公司股東，並無返還股票情事
      ，股東名冊上仍記載原告之夫為股東，且退股有一定之程序，股東名冊應加以
      變更，又股東欲退股應經其他股東同意，怎有私下協議即得退股之情事？原告
      對於返還股票將投資款轉為借款，亦未舉證以實其說，其空言主張自不足採。
三、證據：提出股東名冊影本、八十九年四月五日傳真影本各一件為證。
    理      由
一、本件原告起訴主張其於八十四年間，借款五百萬元予被告，嗣後原告雖同意將系
    爭款項轉為原告之夫投資興裕公司之投資款項，惟與李宣裕約定如未提供興裕公
    司之財務報表，則原告不投資，系爭五百萬元則改成被告借款，被告亦同意清償
    系爭五百萬元款項，並開立系爭本票二紙予原告作為抵償，然經原告定一個月以
    上之相當期限，催告被告返還上開五百萬元，惟仍未獲清償，爰依民法第四百七
    十八條規定提起本件訴訟，請求被告給付如聲明所示之借款及利息等語。被告則
    以系爭五百萬元，係原告投資興裕公司之投資款，並非被告之借款，亦無債務承
    擔，被告所開立之本票系作為原告投資興裕公司之投資憑據等語，以為置辯。
二、按當事人主張有利於己之事實者，就其事實有舉証之責任，如不能舉証或其所舉
    証據不能証明其所主張事實之存在，則不問被告反証如何，均應將其訴予以駁回
    （最高法院四十年台上字第一二三三號判決可資參照）。又按消費借貸，因金錢
    或其他代替物之交付而生效力，民法第四百七十五條定有明文。但貸與物之交付
    不以現實交付為限，凡與現實交付有同等效力者，如簡易交付，占有改定以及就
    已經存在之金錢或其他代替物之債務，由當事人合意轉換為消費借貸等，均與現
    實交付同。
三、本件原告主張其交付被告五百萬元借款乙事，為被告所否認，又原告主張嗣後系
    爭五百萬元轉為投資興裕公司之投資款乙事，為被告所不爭執，且有被告提出之
    股東名冊影本一件為證，是姑不論原告起初交付之五百萬元之原意究為借款予被
    告或李宣裕，但嗣後五百萬元已轉作興裕公司之投資款乙事係為真實。之後原告
    又主張其與李宣裕約定，如李宣裕未提供公司之財務報表，則伊不投資，並將該
    筆款項轉為被告之借款等語，惟被告所否認。惟查，投資關係係存在於投資人之
    股東與公司之間，本件原告既同意投資興裕公司後，系爭五百萬元即屬於興裕公
    司之資本，縱使先前係原告借予被告之借款，於變更成投資款時，系爭五百萬元
    即屬原告與興裕公司之投資關係，如原告欲退股，原則上應得興裕公司之同意，
    或由原告自行將伊所有之股份轉讓他人，惟本件興裕公司之其他股東並未同意原
    告退股，是以原告之夫蔡振銘仍為興裕公司之股東，此有興裕公司之股東名冊影
    本在卷可稽。且依証人李宣裕到庭証稱：「八十四年間原告夫妻去馬來西亞旅遊
    ，看了工廠後，我回來過年時，他們表示投資，我徵得其他股東同意，才同意原
    告投資，第一次八十四年底我要原告交付一百五十萬元，我叫他們把錢交給我父
    親，請父親直接將錢交給台灣原料廠商，第二次八十五年三月原告親自交付二百
    萬元，我帶到馬來西亞，第三次八十五年四月親自交付一百五十萬元給我，我帶
    到馬來西亞去，一開始講好投資五百萬元，一直到八十五年五月廿一日原告才變
    成股東，原告在八十七年又說不想投資，問我能否把股份吃下來，我說要與其他
    股東討論，我和其他股東都沒法將資金吃下，原告有說要把投資款變成借款，我
    說沒辦法，因為公司不是我一個人的，八十五年三月被告問我表姐有無入股，我
    說有，然後電話就掛掉，到八十九年四月四日我父親問我股票有無給原告，我回
    答說有，我父親才說有開本票給原告，因為我父親說原告說投資在我公司不放心
    要有依據。」等語（見八十九年十二月十五日言詞辯論筆錄），由以上証言可知
    興裕公司並未同意原告退股，況原告所主張與李宣裕約定如未提供財務報表則原
    告不投資興裕公司，轉為被告之借款之情事，僅係原告與李宣裕雙方之約定，而
    並未與興裕公司或被告約定，故原告主張伊已退股並將系爭五百萬元轉為被告借
    款，為無理由。
四、原告另主張被告開立系爭本票交付原告以為清償，並於八十九年四月六日在李慶
    煌住處商討清償債務事宜，約定被告承擔系爭五百萬元債務，且自八十九年六月
    一日起給付利息每月一萬五千元等情。惟被告否認有承擔債務之約定，參酌證人
    即原告之父親林德發到庭證稱：「八十九年四月原告拿兩張本票去李慶煌的家，
    我、原告、被告、原告先生都有去，當初開本票的原因，我不清楚，是投資款還
    是借款，當天都有提到，但我也不清楚，最後談不攏，要走時，被告有說願每月
    一萬五千元補貼原告，可是條件是要撤回本票裁定，把舊票拿回來換新票。」等
    語（見八十九年十月廿七日言詞辯論筆錄），是依証人林德發所證，每月一萬五
    千元係為補貼原告之損失，亦非原告所主張之利息。又參酌另一位證人李慶煌到
    庭證稱：「當日是原告父親要求去我家談，為了不讓原告母親知道，當天有林德
    發、蔡振銘、原告、被告在場，我只是泡茶給他們喝，並未仔細聽他們說，本票
    部分被告有說是投資，原告說是借款，二人為此爭吵，實際情形如何，我並不清
    楚，至於有關商談結果，要被告每月給付原告一萬五千元利息及簽發新本票，我
    都沒有聽到，在商談的一個多小時中，被告均未承認是借款。」等語（見八十九
    年十一月十五日訊問筆錄），是依証人李慶煌所証，被告並無於八十九年四月六
    日承諾承擔五百萬元借款並約定每月給付一萬五千元利息等情。
五、原告主張被告另提供土地設定抵押權予原告作為五百萬元借款之擔保，惟查系爭
    五百萬元已如上述仍為原告投資興裕公司之投資款而未成為被告借款，且原告現
    仍為興裕公司之股東，故原告此部分主張被告有向原告借款五百萬元，亦屬無據
    。又原告雖舉錄音帶及譯文證明系爭五百萬元為借款而非投資款，且被告承諾願
    負責清償等情，對於錄音帶之真正，被告並不爭執，惟查該錄音帶內容僅足證明
    被告願解決系爭五百萬元之爭執，並無足認定被告已為承擔債務。況興裕公司並
    為同意原告退股並將系爭五百萬元變更為借款，此外原告並無其他舉證足以證明
    伊已自興裕公司退股並將五百萬元變為借款，故原告主張伊於八十六年七、八月
    間將股票退還李宣裕，並已將系爭五百萬元變更為被告借款，爰依民法第四百七
    十八條，提起本件訴訟請求被告給付借款五百萬元及自八十九年六月一日起至清
    償日止每月一萬五千元之利息，為無理由，應予駁回。
六、本件判決基礎已臻明確，兩造其餘主張陳述及所提之證據，均毋庸再予審酌，爰
    不一一論述，附此敘明。
七、原告受敗訴判決，其假執行之聲請即失所依據，應併予駁回。
八、據上論斷，原告之訴為無理由，並依民事訴訟法第七十八條判決如主文。
中      華      民      國    八十九    年      十二    月      廿九    日
                              臺灣臺中地方法院民事第一庭
~B法      官  廖穗蓁
右為正本係照原本作成
如對本判決上訴須於判決送達後廿日內向本院提出上訴狀
中      華      民      國    九十      年      一      月      三      日
~B法院書記官


司法院資訊處製作；財團法人民間司法改革基金會備份。
